【裁判字號】    97,家訴,77
【裁判日期】    970606
【裁判案由】    確認婚姻關係存在
【裁判全文】
臺灣高雄地方法院民事判決              97年度家訴字第77號
原      告  乙○○
被      告  丙○○
訴訟代理人  王文雄律師
上當事人間請求確認婚姻關係成立事件，本院於中華民國97年5
月23日言詞辯論終結，判決如下：
    主  文
確認原告與被告間於民國91年4月15日結婚之婚姻成立。
訴訟費用由被告負擔。
    事  實 及 理  由
一、原告主張：兩造於民國（下同）68年3 月4 日結婚，婚後育
    有二名子女均已成年，嗣於91年1 月15日兩願離婚，再於91
    年4 月15日結婚，然因被告於94年間要求離婚，原告遂於94
    年11月21日在被告備妥之離婚協議書上簽名蓋章，雖該離婚
    協議書上已預有證人「甲○○」、「蘇阿秀」之簽名蓋章，
    但原告並不認識其二人，該二人亦未親自或親聞兩造確有離
    婚之真意，況原告本無離婚之意，亦未親自與被告前往辦理
    離婚登記，是兩造於94年11月21日離婚之形式與民法第1050
    條規定不符，爰提起本件確認訴訟等語，並聲明判決如主文
    所示。
二、被告則以：被告固不否認系爭離婚協議書上證人「甲○○」
    、「丁○○」之簽名蓋章係透過朱姓友人預先請該二人於空
    白離婚協議書證人欄簽名蓋章，且於兩造簽訂系爭離婚協議
    書並不在場，然系爭離婚協議書既經兩造及證人簽名蓋章，
    並向戶政事務所辦理離婚登記，即已符合民法第1050條之規
    定等語置辯，並聲明原告之訴駁回，訴訟費用由原告負擔。
三、經查：
  (一)按「當事人就兩願離婚是否合法成立有爭執，而提起訴訟時
    ，雖其訴之聲明求為離婚之判決，仍應認其係以兩願離婚為
    理由，而請求確認其婚姻關係消滅，自係民事訴訟法第五百
    六十四條第一項所謂確認婚姻不成立之訴」最高法院33年上
    字第4885號判例可資參照。是就兩願離婚是否合法成立有爭
    執，而提起之訴訟，應認為係確認婚姻成立或不成立之訴，
    而非離婚之訴。本件原告係主張兩造於94年11月21日之協議
    離婚無效，則原告之真意即係確認兩造所離之婚即91年4 月
    15日之婚姻成立，嗣亦經原告於97年5 月23日當庭更正其訴
    之聲明，且經被告當庭所未表示異見，合先敘明。
  (二)次按「兩願離婚，應以書面為之，有二人以上證人之簽名並
    應向戶政機關為離婚之登記」民法第1050條定有明文。其中
    所謂二人以上證人之簽名，固不限於作成離婚證書時為之，
    亦不限於協議離婚時在場之人，始得為證人，然究難謂非親
    見或親聞雙方當事人確有離婚真意之人，亦得為證人。倘證
    人係依憑一方片面之詞，而簽名於離婚證明書，未曾親聞雙
    方確有離婚之真意，自難認該協議離婚已具備法定要件（參
    照最高法院68年台上字第3792號判例）。
  (三)原告主張上情，業據其提出兩造於94年11月21日簽署之離
    婚協議書、兩造戶籍謄本、離婚登記申請書為證（見本院卷
    第7 頁至第9 頁、第13頁至第16頁）；亦核與高雄縣鳳山
    市第一戶政事務所97年5 月12日鳳一戶字第0970004094號函
    附兩造辦理離婚登記申請書暨相關資料相符（見本院卷第27
    頁至第30頁）；證人甲○○、丁○○經本院送達通知單於
    其簽署離婚協議書所填之地址，均寄存送達而未到庭，且經
    被告訴訟代理人到庭表明對原告就證人未親自或親聞兩造簽
    署離婚協議書及未向原告查證是否有離婚真意乙節並不否認
    而主張無須傳喚該二證人到庭；綜合上開事證，堪認原告
    主張為真實。
  (四)準此，兩造於94年11月21日簽署離婚協議書並辦理離婚登記
    而形式上使系爭婚姻效力終止之行為，因該離婚協議書上之
    證人並未親聞或查證兩造確有離婚之真意，參諸前揭最高法
    院68年台上字第3792號判例意旨，自難認該協議離婚已具備
    法定要件，係與前揭民法第1050條所定方式不符，是兩造於
    94年11月21日之協議離婚無效，從而，兩造於91年4 月15日
    所締結之婚姻既未因離婚而解消，自當成立，原告主張為有
    理由，爰判決如主文第一項所示。
四、訴訟費用負擔之裁判依據：本件原告之訴為有理由，應依民
    事訴訟法第78條定之如主文第二項所示。
中    華    民    國    97    年    6     月    6     日
                    家事法庭法  官  楊智守
上為正本，係照原本作成。
如不服本判決，應於判決送達後20日內向本院提出上訴狀並表明
上訴理由，如於本判決宣示後送達前提起上訴者，應判決送達後
10日內補提上訴理由書（須附繕本）。
中    華    民    國    97    年    6     月    6     日
                            書記官  蘇  豫


司法院資訊處製作；財團法人民間司法改革基金會備份。
